【裁判字號】    89,訴,1195
【裁判日期】    891018
【裁判案由】    交還土地
【裁判全文】
臺灣臺中地方法院民事判決  八十九年度訴字第一一九五號
    原      告  丁○○
                甲○○
    共      同
    訴訟代理人  林家進  律師
    被      告  台中市政府    設台中市○○路九九號
    法定代理人  乙○○        .
    訴訟代理人  丙○○        .
右當事人間交還土地事件，本院判決如左：
    主      文
被告應將坐落台中市○○區○○段六一八之一二地號土地上，如附圖所示Ｂ部分面積
零點零零三八公頃之柏油剷除、排水溝填平，並將土地返還原告。
訴訟費用由被告負擔。
本判決於原告以新台幣壹拾伍萬貳仟元供擔保後，得假執行。
    事      實
甲、原告方面：
  一、聲明：除假執行擔保金額外，如主文所示。
  二、陳述：坐落台中市○○區○○段六一八之一二地號之土地為原告丁○○、甲○
      ○共有，其應有部分各二分之一。詎被告台中市政府興建台中市○○○○路之
      道路時，未經原告同意，竟逾越道路範圍，在原告上開之共有土地，如附圖所
      示Ｂ部分面積零點零零三八公頃上，舖設柏油及挖設排水溝。因被告無權占有
      上開土地，原告爰依物上請求權之法律關係，訴請被告應將上開土地上，如附
      圖所示Ｂ部分面積零點零零三八公頃之柏油剷除、排水溝填平，並將土地返還
      原告全體。
  三、證據：提出土地登記謄本一件及地籍圖謄本影本一件為證。
乙、被告方面：
  一、聲明：原告之訴駁回。
  二、陳述：
    （一）被告辦理台中市第十一期市地重劃區之重劃工程，係委由前台灣省政府地
          政處土地重劃工程規劃總隊（即現為內政部土地重劃工程局）辦理。前開
          重劃工程施工後之驗收，除由被告於施工期間依都市計劃樁位辦理檢驗無
          誤外，另前開重劃工程設計、施工及監造等事項，均由該土地重劃工程局
          辦理。倘原告認施工位置有誤，應該土地重劃向工程局協商，不應請求被
          告剷除柏油、填平排水溝，並交還土地。
    （二）依據市地重劃實施辦法第七條規定，重劃地區範圍應儘量配合都市計畫之
          閭鄰單位辦理，其邊界並應依左列原則劃定：１明顯之地形、地物。２非
          屬整個街廓納入重劃區○○○街廓分配線。３計畫道路中心線。但路寬在
          八公尺以下或都市計畫附帶以市地重劃方式開發者，得將道路全寬納入重
          劃區。都市計畫指定整體開發之地區，其以市地重劃方式開發者，應以都
          市計畫指定整體開發地區為重劃地區範圍。台中市第十一期市地重劃區係
          依據『擬定台中市都市計劃（四張犁地區）細部計劃說明書內容規定，．
          ．．以市地重劃方式實施整體開發，否則無法發照建築』。該細部計劃說
          明書亦依據市地重劃實施辦法第七條規定辦理。且台中市第十一期市地重
          劃區範圍，被告於民國八十年十一月六日以八十府地劃字第一０九六五七
          號函報奉前台灣省政府地政處核定在案。
  三、證據：提出協議書影本一件、擬定台中市都市計劃（四張犁地區）細部計劃說
      明書一件、台灣省政府地政處函影本一件及樁位座標表影本一件為證。
丙、本院依職權勘驗現場，並囑託台中市中正地政事務所派員會同測量系爭土地位置
    、面積，製有勘驗筆錄及複丈成果圖附卷。
    理      由
一、原告起訴主張坐落台中市○○區○○段六一八之一二地號之土地（下稱系爭土地）
    為原告共有。詎被告興建台中市○○○○路之道路時，竟逾越道路範圍，在原告
    共有之系爭土地上，舖設柏油及挖設排水溝。因被告無權占有系爭土地，原告爰
    依物上請求權之法律關係，訴請被告應將系爭土地上，如附圖所示Ｂ部分面積零
    點零零三八公頃之柏油剷除、排水溝填平，並將土地返還原告全體。被告則以被
    告辦理台中市第十一期市地重劃區（下稱中市第十一期重劃區）之重劃工程，係
    委由前台灣省政府地政處土地重劃工程規劃總隊（即現為內政部土地重劃工程局
    ）辦理。前開重劃工程施工後之驗收，除由被告於施工期間依都市計劃樁位辦理
    檢驗無誤外，另前開重劃工程設計、施工及監造等事項，均由該土地重劃工程局
    辦理。倘原告認施工位置有誤，應該土地重劃向工程局協商，不應請求被告剷除
    柏油、填平排水溝，並交還土地。又中市第十一期重劃區係依據『擬定台中市都
    市計劃（四張犁地區）細部計劃說明書』而來。該細部計劃說明書係依據市地重
    劃實施辦法第七條規定辦理。且中市第十一期重劃區範圍，被告於八十年十一月
    六日以八十府地劃字第一０九六五七號函報奉前台灣省政府地政處核定在案等語
    置辯。
二、按各共有人對於第三人，得就共有物之全部為本於所有權之請求。但回復共有物
    之請求，僅得為共有人全體之利益為之。又所有人對於無權占有或侵奪其所有物
    者，得請求返還之。對於妨害其所有權者，得請求除去之，民法第七百六十七條
    及八百二十一條分別定有明文。被告占有原告共有之系爭土地如附圖所示Ｂ部分
    面積零點零零三八公頃，並在其上舖設柏油及設置排水溝所有等事實，有原告提
    出之土地登記謄本及地籍圖謄本等件為證，復為被告所不爭執，經本院依職權履
    勘現場，及囑託台中市中正地政事務所派員會同測量被告占有系爭土地位置、面
    積，查明屬實，並製有勘驗筆錄附卷及複丈成果圖附卷可稽，堪信原告主張為真
    實。被告雖抗辯稱中市第十一期重劃區係依據『擬定台中市都市計劃（四張犁地
    區）細部計劃說明書』而來。該細部計劃說明書係依據市地重劃實施辦法第七條
    規定辦理。且中市第十一期重劃區範圍，被告並奉前台灣省政府地政處核定在案
    云云，至多僅能說明被告辦理中市第十一期重劃區之行政流程，尚難據此主張其
    占有系爭土地有合法權源可言。是被告占用原告共有之系爭土地，並無合法權源
    ，自屬無權占有，揆諸前揭說明，應負返還之義務。既然被告為台中市○○○○
    路之道路之所有人，因其興建上開道路，在原告上開之共有土地上舖設柏油及設
    置排水溝，原告為系爭土地之共有人，被告占有系爭土地，並無合法之權源，已
    如前述。從而，原告依物上請求權之法律關係，請求被告應將系爭土地上，如附
    圖所示Ｂ部分面積零點零零三八公頃之柏油剷除、排水溝填平，並將土地返還原
    告全體，洵屬有據，應予准許。
三、至被告抗辯稱：前開重劃工程施工後之驗收，除由被告於施工期間依都市計劃樁
    位辦理檢驗無誤外，另前開重劃工程設計、施工及監造等事項，均由內政部土地
    重劃工程局辦理。倘原告認施工位置有誤，應該土地重劃向工程局協商，不應請
    求被告剷除柏油、填平排水溝，並交還土地云云。查請求返還所有物之訴，應以
    現在占有該物之人為被告。上開重劃工程既已驗收完成並交付被告使用，此為被
    告所不爭執，是被告為系爭土地之現占有人，而內政部土地重劃工程局現未占有
    系爭土地甚明。從而，原告不得本於物上請求權，對內政部土地重劃工程局請求
    返還系爭土地，是被告上開抗辯，洵非正當。
四、原告陳明願供擔保請求宣告假執行，核無不合，爰酌定相當擔保金額，予以准許
    。
五、據上論結，原告之訴為有理由，依民事訴訟法第七十八條、第三百九十條第二項
    判決如主文。
中      華      民      國    八十九    年      十      月    十八    日
                                    臺灣臺中地方法院民事第一庭
~B法      官  林洲富
右為正本係照原本作成。
如不服本判決，應於判決送達後二十日內，向本院提出上訴狀。
中      華      民      國    八十九    年      十      月     十八     日
~B法院書記官  程麗敏
~FO
   附   圖


司法院資訊處製作；財團法人民間司法改革基金會備份。
